最高法院刑事判決　　　　　　　一○○年度台上字第一八六號
上　 訴　 人　台灣高等法院花蓮分院檢察署檢察官
上訴人（被告）徐偉琳
選 任辯護 人　宋志衡律師
被　　　　告　王文明
選 任辯護 人　吳明益律師
上列上訴人等因被告等違反毒品危害防制條例案件，不服台灣高
等法院花蓮分院中華民國九十九年七月二十二日第二審判決（九
十九年度上訴字第七號，起訴案號：台灣花蓮地方法院檢察署九
十八年度偵字第三七五八號），提起上訴，本院判決如下：
    主  文
原判決關於王文明部分撤銷，發回台灣高等法院花蓮分院。
其他上訴駁回。
    理  由
一、發回（即王文明）部分：
本件原判決以公訴意旨略以：被告王文明與共同被告徐偉琳（詳
後述）、張志維（業經原審判刑確定）基於（同時）販賣第一級
、第二級毒品之犯意聯絡，先於民國九十八年八月十四日二十一
時許，由王文明介紹有購買毒品意願之林庭光（另案處理）前往
桃園縣桃園市○○路八七二號九樓徐偉琳之居所購買毒品，並由
徐偉琳無償提供第一級毒品海洛因○‧五公克予林庭光測試純度
後，表示願以新台幣（下同）一萬七千元購買海洛因三‧五公克
及以一萬五千元（諒係二萬五千元之誤）購買安非他命（即甲基
安非他命，下同）十七‧五公克。嗣林庭光於九十八年八月十七
日二十一時許，以電話聯絡王文明，請徐偉琳將（林庭光）所欲
購買之毒品送往花蓮，王文明即將上情告知徐偉琳，徐偉琳除自
行準備安非他命外，並向張志維調貨，請張志維準備毒品海洛因
以賣予林庭光。徐偉琳旋聯絡不知情之郭泰昇於翌（十八）日凌
晨一時許，駕駛6191-LV號BMW自用小客車，搭載徐偉琳、張志維
、王文明，共同將上開毒品運送（運輸）至花蓮交貨。惟林庭光
因另案先遭逮捕，嗣警方循線於九十八年八月十八日凌晨四時五
十分許，在花蓮縣吉安鄉○○路查獲（徐偉琳、張志維、王文明
等人），並扣得第一級毒品海洛因毛重三‧九一公克、第二級毒
品安非他命毛重三五‧一公克。因認王文明共同涉犯毒品危害防
制條例第四條第一項、第二項之販賣、運送（運輸）第一級、第
二級毒品罪嫌（所犯「販賣」第一級、第二級毒品罪與「運輸」
第一級、第二級毒品罪，有想像競合犯關係，見第一審卷第一宗
第一九一頁，檢察官之補正）等情。但經審理結果，認為不能證
明王文明與徐偉琳、張志維有販賣毒品之犯意聯絡，因而撤銷第
一審科刑之判決，改判諭知王文明無罪，固非無見。
惟查：(一)、證據雖已調查而其內容尚未明瞭者，即與未經調查無
異，如遽行判決，仍屬應於審判期日調查之證據而未予調查。原
判決於有罪事實（即徐偉琳、張志維部分）既認定，王文明知悉
林庭光與徐偉琳之間，已洽商買賣毒品後，受託「帶路」，從桃
園帶領賣主徐偉琳、張志維運輸毒品至花蓮進行買賣，渠等到達
約定買賣地點時，王文明復已下車等候買主林庭光前來，理由亦
為相同之說明。如果無訛，則王文明對於徐偉琳、張志維之販賣
毒品行為，已有所認識，且參與賣方之部分行為，非僅單純止於
幫助買方林庭光取得毒品而已。原判決關於王文明無罪部分，雖
說明「尚無足認定其（指王文明）與徐偉琳、張志維有販賣毒品
之犯意聯絡，王文明雖參與毒品交付之著手行為（帶路），但其
行為僅止於幫助林庭光取得毒品，至於林庭光購買毒品之用意在
於施用或販賣，因王文明無從知悉，故其所犯應論以幫助施用毒
品，惟未及送出，即遭查獲，因施用毒品未罰未遂，故王文明上
揭行為並不構成犯罪」（見原判決第十五頁第十六行至第二十一
行）云云，而為無罪之諭知。其中所稱「僅止於幫助林庭光取得
毒品」一節，與有罪部分之敘述，已有齟齬。又幫助他人實行犯
罪行為者，為幫助犯。雖他人不知幫助之情者，亦同。刑法第三
十條第一項定有明文。換言之，正犯與幫助犯之間，不以有意思
聯絡為必要。原審縱認王文明與徐偉琳、張志維無販賣毒品之犯
意聯絡，但該行為是否成立幫助販賣毒品罪？未予斟酌，即遽行
判決，自嫌速斷。(二)、已受請求之事項未予判決者，其判決當然
違背法令，刑事訴訟法第三百七十九條第十二款定有明文。本件
依檢察官起訴之事實，王文明除被訴共同販賣第一級、第二級毒
品罪嫌外，並被訴共同運輸第一級、第二級毒品罪嫌，而依想像
競合犯裁判上一罪關係提起公訴。原審經審理結果，僅就其被訴
販賣第一級、第二級毒品罪嫌部分判決無罪，至於其餘被訴涉嫌
運輸第一級、第二級毒品部分，是否成立犯罪？則未予調查、審
認，理由亦毫無說明，自有已受請求之事項未予判決之違法。檢
察官上訴意旨，指摘原判決此部分不當，為有理由，而前揭違背
法令情形，影響於事實之確定，本院無可據以為裁判，應認原判
決關於王文明部分有撤銷發回更審之原因。
二、駁回（即徐偉琳販賣第一級毒品，未遂）部分：
按刑事訴訟法第三百七十七條規定，上訴於第三審法院，非以判
決違背法令為理由，不得為之。是提起第三審上訴，應以原判決
違背法令為理由，係屬法定要件。如果上訴理由書狀並未依據卷
內訴訟資料，具體指摘原判決不適用何種法則或如何適用不當，
或所指摘原判決違法情事，顯與法律規定得為第三審上訴理由之
違法情形，不相適合時，均應認其上訴為不合法律上之程式，予
以駁回。本件上訴人徐偉琳上訴意旨略稱：(一)、原判決認為徐偉
琳於偵查及第一審審判中，就被訴販賣毒品坦承犯行（並據以依
毒品危害防制條例第十七條第二項規定減輕其刑）。但徐偉琳於
原審，已反覆其詞。因此徐偉琳在偵查及第一審審判中所為之自
白，是否與事實相符，事關本罪之構成要件至為重要。又徐偉琳
之選任辯護人於九十九年三月二十四日（在原審）製作之辯護意
旨狀，縱陳稱：「對於起訴書第二、二大點所示與共同被告張志
維、王文明販賣第一級、第二級毒品予林庭光未遂之犯罪事實，
業已坦承不諱」。但於九十九年六月十七日製作之辯護意旨補充
狀，已改稱「渠並無共同販賣毒品之犯意，僅因不知法律利害關
係，疏於注意而受王文明之請託代為聯繫藥頭（張志維）調貨而
已，……應依毒品危害防制條例第十條第一項施用毒品罪之幫助
犯論處」。實情究竟如何？不無斟酌之餘地。(二)、遍查本案卷證
，並無有關徐偉琳承認其確有與張志維、王文明共同基於犯意之
聯絡，意圖出售扣案之毒品予林庭光之陳述。徐偉琳受王文明之
請託，代為找毒品，但非向徐偉琳洽購毒品。徐偉琳受託找藥頭
調貨，屬於輾轉幫助吸毒者吸毒的行為。徐偉琳介紹王文明認識
張志維之後，渠等洽談買賣毒品之過程，徐偉琳沒有參與。又九
十八年八月十七日前往花蓮，是王文明決定的，故徐偉琳一同去
花蓮，顯然與販賣毒品無涉。(三)、原審已認定，徐偉琳無轉讓海
洛因予林庭光之事實（按此部分業經判決無罪）。因此，林庭光
供陳徐偉琳曾提供海洛因供其鑑定純度云云，即與事實不符。徐
偉琳所辯未於九十八年八月十四日在桃園市○○路住處，與林庭
光進行買賣海洛因之議價行為，信而有徵。(四)、扣案之毒品為張
志維所有，徐偉琳既非貨主，亦未向張志維購入，何能與張志維
共同販賣扣案之毒品予林庭光？又本件過程，徐偉琳僅在電話中
對張志維說有生意給他作，問張志維要不要。張志維說好，徐偉
琳就跟張志維調貨安非他命一兩及海洛因一錢。可證徐偉琳祇是
受王文明之請託，替林庭光找到藥頭張志維而已，並無自行販賣
之意思。(五)、林庭光祇是試探式的向徐偉琳詢價。又林庭光於九
十八年八月十七日為警查獲時，其身上沒有現款，僅其女友連晟
妤身上有現金三、四萬元。可證張志維、王文明、林庭光等人並
未確定買賣毒品之時間、數量及價金。嗣後既未完成買賣，何來
買賣毒品價格之合意？徐偉琳縱有受王文明或林庭光之要求，向
藥頭張志維調貨。惟調貨之目的，究竟是為了販賣或介紹？原審
疏未探究，難謂周延。(六)、徐偉琳既未持有扣案之毒品（按警方
係在徐偉琳身上扣得毒品），即不可能將扣案之毒品販賣予林庭
光。林庭光縱有向徐偉琳詢問毒品之價格，但不能據此即認定徐
偉琳有販賣毒品予林庭光之犯意。王文明涉案之程度，較徐偉琳
為深且為關鍵人物，徐偉琳受王文明之請託而找張志維，且一同
攜帶毒品前往花蓮準備出貨，僅為意圖販賣毒品之預備階段。原
判決認為徐偉琳與張志維成立共同販賣毒品未遂罪，違背論理法
則。徐偉琳是否僅涉及媒介吸毒者購買毒品之幫助犯，或共同幫
助林庭光找藥頭施用毒品？均不無研究之餘地。(七)、原判決理由
記載，九十八年八月十七日林庭光以電話聯絡王文明，請徐偉琳
將（林庭光）所欲購買之毒品送往花蓮後，王文明即將上情告知
徐偉琳。徐偉琳除自行準備安非他命外，並向張志維調貨，請張
志維準備毒品海洛因賣給林庭光。然扣案之海洛因及安非他命均
屬張志維所有，徐偉琳應無自行準備安非他命情事。毒品既為張
志維所有，原判決謂徐偉琳向張志維調貨，即與張志維之供述不
符云云。
惟查：原判決綜合全案卷證資料，本於事實審法院採證認事之職
權，認定另案處理之林庭光於九十八年八月十四日在桃園縣桃園
市○○路八七二號九樓徐偉琳租處，經王文明介紹，與徐偉琳認
識，知悉徐偉琳有毒品來源，林庭光乃向渠等抱怨其向綽號「紅
」之人所購得之安非他命品質不佳。徐偉琳乃萌生販賣第一級
、第二級毒品之犯意，向林庭光表示其有毒品來源，海洛因一錢
（約三‧五公克）一萬七千元、安非他命半兩（約十七‧五公克
）二萬五千元，經林庭光允諾表明願意購買。林庭光知悉王文明
四、五天後將返回花蓮（渠等為花蓮人），遂與徐偉琳約定，屆
時由王文明帶領徐偉琳至花蓮進行毒品買賣。九十八年八月十七
日晚上，林庭光以電話聯絡王文明，確認返回花蓮之時間後，即
在電話中請王文明轉告徐偉琳準備好買賣之毒品，並請王文明將
徐偉琳帶至花蓮。王文明知悉林庭光與徐偉琳在進行毒品買賣，
猶將上情轉告徐偉琳。徐偉琳即以電話聯絡張志維，表明花蓮有
人欲購買海洛因及安非他命。張志維遂與徐偉琳共同基於販賣第
一級、第二級毒品之犯意聯絡，備妥海洛因、安非他命各一包。
翌（十八）日凌晨一時許，徐偉琳委由不知情之郭泰昇（業經檢
察官為不起訴處分確定）駕駛自用小客車，搭載徐偉琳、張志維
、王文明，由王文明帶路將上開毒品運送（運輸）至花蓮，欲與
林庭光進行買賣。惟林庭光因另案，於九十八年八月十七日二十
二時許為警逮捕，警方依據林庭光之供述，循線於九十八年八月
十八日凌晨四時五十分許，在花蓮縣吉安鄉○○路查獲徐偉琳、
張志維及已下車等候林庭光之王文明，並扣得上開海洛因（淨重
三‧六一公克）、安非他命（毛重三五‧一四四公克）各一包等
情。因而撤銷第一審關於徐偉琳販賣第一級毒品部分之判決（另
被訴轉讓第一級毒品部分，業經原審判決無罪確定），改判論處
徐偉琳共同販賣第一級毒品，未遂（累犯，於依刑法第二十五條
第二項「未遂犯」、毒品危害防制條例第十七條第二項「於偵查
及審判中自白」規定減輕其刑，及依刑法第五十九條規定酌量減
輕其刑後，量處有期徒刑六年）罪刑。已依據卷內資料，說明：
前揭事實，業據徐偉琳於警詢時及第一審偵、審中坦承不諱，核
與張志維、林庭光、王文明、郭泰昇證述之情節相符，並有毒品
海洛因、安非他命各一包扣案可稽。上開證物，經送請鑑定結果
，白色粉末含第一級毒品海洛因成分（淨重三‧六一公克，純度
32.39%），白色結晶物檢出含第二級毒品甲基安非他命成分（毛
重三五‧一四四公克，純度54% ），有法務部調查局及慈濟大學
濫用藥物檢驗中心之鑑定書在卷可憑。因認徐偉琳確有前揭共同
販賣第一級毒品未遂（與販賣第二級毒品未遂，想像競合）犯行
等情，已詳為說明。上訴意旨對於原判決所為前揭論斷，並未依
據卷內資料，具體指摘有何違背法令情形。且查：事實之認定與
證據之取捨，乃事實審法院之職權，苟其事實之認定及證據之取
捨，並不違背經驗法則與論理法則，即不容任意指為違法而執為
上訴第三審之理由。徐偉琳於警詢時及第一審偵、審中，對於前
揭犯罪事實均坦承不諱，嗣於原審仍承認販賣第二級毒品安非他
命未遂，其雖辯稱第一級毒品海洛因是張志維所有，伊僅是打電
話幫忙調貨及介紹買賣毒品云云。此部分辯解，與其先前之供述
及王文明、張志維、林庭光等人之證述顯然不符，係以自己之說
詞所為之辯解，並不影響原審依據全案卷證，而為本件犯罪事實
之認定。原判決關於此部分之論述，雖嫌簡略，但於判決之結果
無影響，即不能據為適法之第三審上訴理由。另其所指稱「遍查
本案卷證，並無有關徐偉琳承認其確有與張志維……共同基於犯
意之聯絡，意圖出售扣案之毒品予林庭光之陳述」云云。顯與卷
證資料不符，並非依據卷內資料執為指摘。至於其餘上訴意旨，
則係對於原判決已說明事項及屬原審採證認事職權之適法行使，
持憑己見而為不同之評價，且重為事實之爭執，均與法律規定得
為第三審上訴理由之違法情形，不相適合。其關於此部分之上訴
不合法律上之程式，應予駁回。
據上論結，應依刑事訴訟法第三百九十五條前段、第三百九十七
條、第四百零一條，判決如主文。
中    華    民    國  一○○  年    一    月   十三   日
                      最高法院刑事第四庭
                          審判長法官  謝  俊  雄  
                                法官  陳  世  雄  
                                法官  魏  新  和  
                                法官  徐  文  亮  
                                法官  吳  信  銘  
本件正本證明與原本無異
                                      書  記  官  
中    華    民    國  一○○  年    一    月   十七   日
                                                      V